【裁判字號】    92,簡上,243
【裁判日期】    921125
【裁判案由】    給付租金
【裁判全文】
臺灣板橋地方法院民事判決  九十二年度簡上字二四三號
    上  訴  人  乙○○
    訴訟代理人  林長泉律師
    被上訴人    甲○○
右當事人間請求給付租金事件，上訴人對於中華民國九十二年七月十七日本院板橋簡
易庭九十二年度板簡字第九三七號第一審判決提起上訴，本院於九十二年十一月十一
日言詞辯論終結，判決如左：
    主  文
上訴駁回。
第二審訴訟費用由上訴人負擔。
    事  實
甲、上訴人方面：
一、聲明：求為判決：
（一）原判決廢棄。（二）駁回被上訴人在第一審簡易之訴及假執行之聲請。
二、陳述：除與原判決記載相同者，茲引用之外，補稱：
（一）按本件原判決認定「原告提出之租賃契約承租人原載「仙諦企業有限公司」，
      惟經刪除後改為「乙○○」，兩造並於刪改處蓋章，有租賃契約二份附卷可稽
      ，顯見系爭租約承租人欄固載「仙諦企業有限公司」，嗣更改為被告，向原告
      承租系爭房屋之人確為被告無疑，」：
      惟查，本件系爭房屋之承租人係上訴人任負責人之仙諦企業有限公司，而非上
      訴人個人，此有上訴人於原審所提被證一租約可證。雖被上訴人於原審提出伊
      執有之租約，其中承租人處已刪改為「乙○○」，被上訴人據此而主張系爭租
      約之承租人為上訴人。然系爭房屋之承租人若經變更為上訴人，為何上訴人所
      執有之租約未一併刪改？且系爭房屋於失火後，若上訴人係承租人，被上訴人
      應與上訴人和解，然被上訴人竟與訴外人仙諦公司達成和解，而非與上訴人和
      解，足見仙諦公司始係承租人。再者依被上訴人與仙諦公司簽立之和解書，就
      和解意旨尚載明「茲為乙方承租甲方…」，而乙方署名者為「仙諦企業有限公
      司」，又系爭房屋確係由仙諦公司承租使用，亦有公司執照一份可證。更足證
      系爭租約之承租人係仙諦公司而非上訴人。而本件被上訴人亦於原審主張「我
      告乙○○是依據租賃契約來請求的，因為它是公司的負責人」，且依被上訴人
      於  鈞院九十二年九月二十九日提出之答辯狀所附證五礁溪郵局第二十三號存
      證信函，其上亦載明收件人為「仙諦企業有限公司負責人乙○○」，並謂「台
      端承租本人…」，是足證被上訴人於其所寄發之存證信函，亦認系爭租約之承
      租人為「仙諦企業有限公司」，而非上訴人，否則被上訴人大可於存證信函記
      明「乙○○」即可，又何須畫蛇添足，另載明「仙諦企業有限公司」，則基於
      證據共通原則，上訴人自亦得據此存證信函證明系爭租約之承租人係仙諦公司
      ，而非上訴人。至於本件被上訴人之所以將乙○○列為被告，實係因上訴人為
      仙諦公司之負責人，被上訴人始對上訴人提起訴訟，顯見被上訴人亦係認承租
      人為仙諦公司，而因被上訴人誤認公司與負責人為一體，始選擇上訴人為被告
      。直至上訴人抗辯其非承租人，被上訴人見其列上訴人為被告，於法無據後，
      始將錯就錯而主張上訴人係承租人。是本件租約之承租人既為仙諦公司，而被
      上訴人據租約向非承租人之上訴人請求給付租金，自難謂有據。原判決不察，
      遽認上訴人為承租人而准被上訴人之請求，洵有違誤。
（二）查，當事人主張有利於己之事實者，就其事實有舉證之責任，民事訴訟法第二
      百七十七條定有明文，而本件被上訴人於原審主張「原契約於九十年五月九日
      終止，其後兩造同意繼續以原契約為不定期租賃關係」，此顯係有利於被上訴
      人之主張，自應由被上訴人舉證以實其說。惟就此被上訴人未能舉證證明。而
      原判決僅以上訴人於房屋租約屆滿後，仍再匯款予被上訴人一事，即認上訴人
      有於原租期屆滿後給付租金，就系爭房屋有成立不定期租賃云云。然原判決就
      此認定，亦有違誤。蓋匯款原因諸多，不必然係給付租金，何況上訴人既已主
      張匯款三次係為補足九十年二月九日至五月九日共三月份之房租，亦符常情。
      是自難徒憑匯款之事實，即認二造有於原租約屆滿後成立不定期租賃。
（三）又系爭房屋業因失火而受損，若未經整修根本無法使用，而系爭房屋迄未整修
      ，為兩造所不爭執，則按仙諦公司承租房屋係供公司營業使用為目的，惟系爭
      房屋既未整修而無法使用，是被上訴人顯無法提供合於使用收益之租賃物予承
      租人，於此情形下，試問上訴人或仙諦公司焉有可能與被上訴人成立不定期租
      約？上訴人或仙諦公司非至愚，實無可能於未使用租賃物下，而與被上訴人成
      立租賃關係。
（四）再者，本件鈞院若仍認承租人為上訴人，惟上訴人於租期屆滿後，並未與被上
      訴人另行成立不定期租賃關係。何況依前揭礁溪郵局存證信函內容略謂：「…
      限台端接獲本函之日起十日內應付清租金…否則本人將視台端不繼續承租…」
      ，是縱認兩造有不定期租賃關係，惟於前揭所定催告期日屆滿之九十一年三月
      三十一日止，業因被上訴人視上訴人不繼續承租，兩造已默示合意終止租約，
      則被上訴人亦僅能請求至九十一年三月三十一日止之租金，逾此部分，即無理
      由。
（五）本件系爭房屋因火災毀損後，上訴人業已遷出，將系爭房屋交還被上訴人，雖
      被上訴人否認。惟查被上訴人於系爭房屋發生火損後，即多次進出系爭房屋，
      且被上訴人於其幾次所寄發之存證信函中，亦表明將置於屋內之物品以廢棄物
      論，將予以移置，是足證系爭房屋業已置於被上訴人實力支配之範圍，否則被
      上訴人又何能將物品以廢棄物移置，則上訴人確已將系爭房屋交還被上訴人。
      退萬步言，縱認本件租賃房屋未點交還予被上訴人，而由上訴人繼續占用房屋
      。然系爭租約既因火災而提前終止或若如被上訴人所認未提前終止，惟該租約
      亦於租期屆滿之九十年五月九日時，已結束而不存在。至於房屋未點交於被上
      訴人而繼續占用乙節，縱認屬實，亦僅係被上訴人得否依不當得利之法律關係
      請求相當於租金之損害而已，究屬另一法律問題。則被上訴人據租約向上訴人
      請求給付租金，自難謂有據。
（六）綜上所述，系爭租約承租人非上訴人，且上訴人或仙諦公司於原租約屆滿後，
      亦未與被上訴人合意成立不定期租賃，是被上訴人據租賃關係請求上訴人給付
      租金，自屬無據。原判決不察，准被上訴人之請求，洵有違誤。請判決如上訴
      聲明。
三、證據：援用第一審所提證據。
乙、被上訴人方面：
一、聲明：求為判決：駁回上訴（或如主文第一項所示）。
二、陳述：除與原判決記載相同者，茲引用之外，補稱：
（一）上訴人上訴狀指稱本件系爭房屋之承租人係上訴人任負責人之仙諦企業有限公
      司而非上訴人個人云云，被上訴人於第一審起訴狀以備原租賃契約正本供參，
      雙務契約內容後約優於前約之法效性，故刪除原承租人改「仙諦企業有限公司
      」為新承租人乙○○，對請求給付租金之對象並無爭議，有原房屋租賃契約書
      影本可參。
（二）上訴人稱若上訴人係承租人，被上訴人應與上訴人和解，然被上訴人竟與訴外
      人仙諦公司達成和解，足見仙諦公司係承租人云云，然被上訴人與上訴人訂定
      房屋租賃契約係於八十八年五月十日，而與仙諦公司達成和解，係上訴人原向
      投保公司索賠起訴時承審法官諭知上訴人須先與被上訴人達成和解，以利排除
      民刑事責任之不利益，故與私法人之法地定代理人（即上訴人）同時和解，當
      時上訴人亦簽發商業本票一紙，面額二十萬元作為賠償被上訴人所受之損害，
      迄今未兌現。
（三）上訴人謂被上訴人於原審主張兩造租約於九十年五月九日終止，其後兩造同意
      繼續以原契約為不定期租賃關係，應由被上訴人舉證證明云云，惟上訴人於九
      十年五月九日繼續使用系爭承租房屋，及上訴人匯入租金予被上訴人，均無反
      對之意思表示。又被上訴人向上訴人催討租金，聲請宜蘭縣礁溪鄉調解委員會
      調解時，上訴人均無否認不定期租賃關係，並於調解當時同意終止。此有上訴
      人匯入租金之存摺影本及調解不成立書影本可參。
（四）上訴人辯稱若兩造有成立不定期租賃，則被上訴人主張自九十年八月起即欠租
      ，為何被上訴人均未向上訴人催告請求給付租金，卻遲至一年多之九十一年九
      月十六日始寄存證信函通知上訴人云云，然上訴人於九十年八月起即為未交租
      金，一面李利用房屋火災之現況向投保火險公司索賠，另一方面避不見面，被
      上訴人以電話屢催房租均置不理，不得已於九十一年三月十九日以礁溪郵局存
      證信函第二十三號催告，並通知上訴人所開具商業本票二十萬元必須兌現，另
      於九十一年九月十六日以宜蘭二支郵局存證信函第四○九號，對上訴人發終止
      租賃約契約催告函及催討積欠三十六萬元之租金，有上開存證信函及消防局火
      災證明書可參。
（五）上訴人辯稱系爭房屋業因火災而受損，若未經整修根本無法使用，而系爭房屋
      係供公司營業使用為目的，惟系爭房屋既未整修而無法使用，是被上訴人顯無
      法提供合於使用收益之租賃物予承租人，上訴人或仙諦公司豈可能與其成立不
      定期租賃契約云云，惟上訴人於火災後必並未要求被上訴人修繕，被上訴人亦
      未違反修繕之義務，且被上訴人與仙諦公司並無租賃關係，自無修繕之問題。
      上訴人於火災後向被上訴人稱為領取保險金，而與保險公司訴訟，所以房屋要
      保持原狀，沒有將房屋還給被上訴人。
（六）綜上所述，上訴人之上訴無理由，應予駁回。
三、證據：除援用第一審所提證據外，補提系爭房屋火災現場照片九張為證。
    理  由
一、本件被上訴人即原告主張：上訴人即被告自民國八十五年五月十一日起，承租被
    上訴人所有，坐落於宜蘭縣冬山鄉○○村○段六七三巷一號房屋，各租期一年，
    每月租金新台幣（下同）三萬元，押租保證金六萬元，自九十年五月十日，兩造
    改為不定期租賃，但上訴人自九十年八月十日起未依約給付租金，經被上訴人於
    九十一年九月十六日以存證信函通知上訴人終止租約未獲置理，嗣於九十一年十
    月二十四日，兩造於宜蘭縣礁溪調解委員會調解時，合意終止租約，迄九十一年
    九月十一日止，上訴人積欠租金十四個月，共四十二萬元，扣除押金六萬元，上
    訴人尚應給付三十六萬元。求為判決上訴人應給付三十六萬元及自訴狀本送達翌
    日起，至清償日止，按年息百分之五計算之利息等語。
二、上訴人即被告主張：本件租約之承租人為上訴人擔任負責人之仙諦企業有限公司
    （以下簡稱仙諦公司），並非上訴人個人，且租約至九十年五月九日屆滿，於租
    約屆滿前之八十九年十一月四日二時三十六分發生火警，系爭房屋受損，仙諦公
    司未再使用系爭房屋，被上訴人與仙諦公司於九十年一月八日達成和解，仙諦公
    司將系爭房屋交還被上訴人，並交付二十萬元本票予原告，租約提前終止，而押
    租金則抵付十二月、一月份之租金。縱認和解時無終止租約之意思，然原租約亦
    於九十年五月九日屆滿，租約已不存在，被上訴人依租約請求上訴人給付九十年
    八月以後之租金，難謂有據。且上訴人已早將房屋交還原告，未再使用，被上訴
    人亦未修繕，使其符合使用收益之狀態，自無從成立不定期租賃。上訴人為應被
    上訴人租金須給付至租期屆滿，以賠償被上訴人火災損失之要求，故上訴人除於
    和解時，以押租金六萬元，各抵付八十九年十二月、九十年一月之租金外，另再
    於九十年五月至七月，上訴人各匯款三萬元予原告，以抵付九十年二至三月份之
    租金，是尚難憑上訴人有前開匯款之事實認二造間有不定期租賃關係。請求駁回
    被上訴人之訴，如受不利判決，願供擔保，請准宣告免為假執行等語資為抗辯。
三、被上訴人即原告主張被告向原告承租系爭房屋，自九十年五月十日起成立不定期
    租賃，租金每月三萬元，至九十一年十月二十四日兩造合意終止租約，上訴人自
    九十年八月十日起未繳租金，迄九十一年九月十一日止，共欠四十二萬元之事實
    ，業據其提出租賃契約、調解不成立證明書、存證信函、被上訴人土地銀行期儲
    蓄存款存摺紀錄一各紙為證，上訴人則辯稱，系爭房屋係仙諦公司向被上訴人承
    租，於八十九年十一月四日發生火警，系爭房屋受損，原告與仙諦公司於九十年
    一月八日達成和解，仙諦公司將系爭房屋交還原告，並交付二十萬元本票予原告
    ，租約提前終止，並未成立不定期租賃，又上訴人於租約期滿後匯款三次予被上
    訴人，係補足九十年二月九日至五月九日之房租，亦屬常情，況縱認兩造間成立
    不地定期租賃，則被上訴人為何未向上訴人催告請求給付租金，而遲至九十一年
    九月六日始以存證信函通知上訴人？且系爭房屋因火災受損，未經整修無法使用
    ，則被上訴人未予修繕，顯無法提供合於使用收益之租賃物予承租人，故雙方於
    系爭火災後，實不可能成立不定期租賃等語，並提出租賃契約、和解書一紙為證
    。
四、本件兩造之爭點在於：（一）系爭租約之承租人係仙諦公司或上訴人？（二）系
    爭房屋火災後，兩造有無成立不定期租賃？（三）被上訴人請求上訴人給付積欠
    之租金三十六萬元及遲延利息有無理由？茲析述如下：
（一）本件被上訴人主張系爭租約之承租人係上訴人乙○○之事實，已據其提出租賃
      契約書一份為證，上訴人對於被上訴人提出之該租賃契約書於原審及本院審理
      時，均未爭執該租賃契約書之真正，雖辯稱承租人係仙諦公司，並非上訴人云
      云，並提出其所持有之租賃契約書一份為證，惟觀之被上訴人所提出之租賃契
      約書承租人欄原載「仙諦企業有限公司」，惟經刪除後改為「乙○○」，兩造
      並於刪改處蓋章，上訴人所提出之租賃契約書承租人欄雖載「仙諦企業有限公
      司」，然立約人則記載為「乙○○」（即上訴人），有該二份租賃契約書附卷
      可參，再由被上訴人提出之土地銀行存摺觀之，系爭房屋租金亦係由乙○○以
      個人名義匯款予被上訴人，有該存摺內頁影本在卷可稽，綜觀由上開承租人原
      載為仙諦公司，更改為上訴人個人，並經兩造蓋章確認，而立約人均為上訴人
      個人，及系爭房租亦由上訴人個人匯款予被上訴人等情節，再參諸兩造間曾向
      宜蘭縣礁溪鄉調解委員會聲請調解，上訴人於九十一年十月二十四日第一次調
      解時，並同意終止系爭租約，有宜蘭縣礁溪鄉調解委員會調解不成立證明書附
      於支付命令卷可參，顯見系爭租約承租人欄原雖記載為「仙諦企業有限公司」
      ，嗣經兩造同意更改為上訴人，系爭租約之承租人係上訴人無訛，故上訴人所
      辯系爭租約之承租人係仙諦公司，並非上訴人云云，不足採信。
（二）依兩造訂立之租約，系爭房屋之租期應至九十年五月九日屆滿，惟八十九年十
      一月四日凌晨發生火災，由仙諦公司與被上訴人就火災事宜達成和解，有租賃
      契約書、和解書附於原審卷可稽，且為兩造所不爭執，此部分堪信為真。足見
      與被上訴人就火災達成和解之人為仙諦公司，並非上訴人，且仙諦公司並非上
      訴人之代理人，其與被上訴人間之和解效力亦不及於上訴人，自難謂仙諦公司
      與被上訴人於和解當時，上訴人已與被上訴人終止租約，故上訴人辯稱兩造之
      租約已於和解當時終止云云，不足酌採。又兩造間於九十年五月九日租期屆滿
      後，是否有不定期租賃存在？被上訴人主張上訴人於租期屆滿後繼續使用系爭
      房屋，並匯租金予被上訴人，且上訴人於礁溪鄉調解委員會調解時亦不否認不
      定期租賃，而同意終止租約，故兩造間成立不定期租賃等語。並提出上訴人匯
      入租金之存摺及調解不成立證明書為證。上訴人則辯稱租約已於和解時終止，
      並未成立不定期租賃云云，並提出和解書為證。經查：兩造於九十一年十月二
      十四日在宜蘭縣礁溪鄉調解委員會調解時，已合意終止租賃契約，有被上訴人
      提出之調解不成立證明書附於支付命令卷可證，並經原審依職權調閱該調解卷
      宗核閱屬實，上訴人之原審訴訟代理人於原審提示該調解卷時，亦不爭執（見
      原審卷第四十八頁），且果如上訴人所主張兩造租約早經提前終止或屆滿，兩
      造間並未有任何租約存在為真，則客觀上兩造於調解時自無庸再行終止租約之
      必要。再徵之上訴人於系爭租約屆滿後之九十年六月十二日匯三萬元、九十年
      七月十七日匯六萬元之租金予被上訴人，有被上訴人土地銀行存摺內頁可佐，
      上訴人雖辯稱前開匯款係為應原告要求補償原告損失所支付之九十年二至五月
      之租金云云，如被告所辯屬實，則被上訴人尚得向上訴人請求自九十年六月開
      始積欠之租金，則被上訴人至愚亦不至於僅請求自九十年八月起之欠租，而平
      白損失六萬元租金之理？益見上訴人所辯其於租期屆滿後所匯給被上訴人之租
      金係補九十年二月九日至五月九日之租金云云，並不足採；上訴人另辯稱伊於
      火災後，並未使用系爭房屋，且被上訴人亦未修繕使合於使用收益狀態，兩造
      間自不可能成立不定期租賃關係云云，被上訴人則稱因上訴人與保險公司間尚
      在訴訟，為保持證據，並未將房屋交付被上訴人，且火災後上訴人仍將衣服放
      在系爭房屋，有照片九張為證等語，上訴人之訴訟代理人對於照片之真正，並
      不爭執（見本院言詞辯論筆錄），該照片堪信為真，則依照片所示，確實尚有
      燒燬及完好之衣物，存放於系爭房屋內，有該九張照片在卷可憑，且上訴人擔
      任法定代理人之仙諦公司確實有以火災保險公司為被告向台灣宜蘭地方法院提
      起給付保險金事件，亦有該院九十年度保險字第一號民事判決可參，被上訴人
      所稱上訴人提起給付保險金事件，為保持現場證據，並未返還房屋等語，堪信
      為真。再者，民法第四百三十條規定：「租賃關係存續中，租賃物如有修繕之
      必要，應由出租人負擔者，承租人得定相當期限，催告出租人修繕，如出租人
      於其期限內不為修繕者，承租人得終止契約或自行修繕而請求出租人償還其費
      用或於租金中扣除之。」，故本件系爭房屋如有修繕之必要，應由上訴人定相
      當期限，催告被上訴人修繕，然上訴人始終未提出其已催告被上訴人為修繕之
      證據，益見其不欲被上訴人修繕，係為保持現場證據，以利其請求給付保險金
      事件之舉證至明。是上訴人所辯於火災後，並未使用系爭房屋，且被上訴人亦
      未修繕使合於使用收益狀態，兩造間自不可能成立不定期租賃關係云云，亦不
      足採信。被上訴人主張兩造間於系爭租約屆滿後，成立不定期租賃等語，自堪
      信為真實。
五、綜上所述，被上訴人主張本於不定期租賃關係，請求上訴人給付九十年八月起至
    九十一年九月止之租金，共計四十二萬元，扣除押租金六萬元，上訴人應給付被
    上訴人三十六萬元為可採，上訴人所辯均為無可取。從而，被上訴人本於不定期
    租賃關係，請求上訴人給付三十六萬元及自民國九十二年一月二十八日（支付命
    令送達翌日）起至清償日止，按年息百分之五計算之利息，為有理由，應予准許
    。又本判決係就第四百二十七條第二項訴訟所為被告敗訴之判決，依民事訴訟法
    第三百八十九條第一項第三款，依職權宣告假執行。被告陳明願供擔保，請准為
    宣告免假執行，經核無不合。是則原審判命上訴人如數給付，並依職權宣告假執
    行，及酌定相當擔保金額准上訴人提供擔保免為假執行之宣告，於法並無不合。
    上訴意旨指摘原判決不當，求予廢棄改判，為無理由，應予駁回其上訴。
六、據上論結，本件上訴為無理由，依民事訴訟法第四百三十六條之一第三項、第四
    百四十九條第一項、第七十八條，判決如主文。
中      華      民      國    九十二    年     十一     月    二十五    日
                                            臺灣板橋地方法院民事第二庭
~B審判長法  官  陳忠行
~B      法  官  徐福晉
~B      法  官  林錫凱
右正本證明與原本無異
本判決不得上訴。
中      華      民      國    九十二    年     十一     月    二十八    日
~B      法院書記官  許清琳


司法院資訊處製作；財團法人民間司法改革基金會備份。
